ACORDAO-COMPLETO-2525227

ACÓRDÃO 1528/2022 ATA 9/2022 - SEGUNDA CÂMARA

VISTOS, relatados e discutidos estes autos que tratam de ato de pensão militar concedida pelo Comando do Exército,
ACORDAM os Ministros do Tribunal de Contas da União, reunidos em sessão da Segunda Câmara, diante das razões expostas pelo Relator, com fundamento no art. 71, inciso III, da Constituição Federal e nos arts. 1º, inciso V, 39, inciso II, e 45 da Lei 8.443/1992, em:
9.1. considerar ilegal o ato instituído por Eraldo Goncalves da Cruz, recusando o respectivo registro;
9.3. dispensar o ressarcimento das quantias indevidamente recebidas, em boa-fé, pela interessada e beneficiária, consoante o Enunciado 106 da Súmula de Jurisprudência deste Tribunal;
9.3. determinar ao Comando do Exército que:
9.3.1. faça cessar, no prazo de 15 (quinze) dias, contado a partir da ciência desta deliberação, os pagamentos decorrentes do ato impugnado, sob pena de responsabilidade solidária da autoridade administrativa omissa, consoante disposto nos arts. 71, inciso IX, da Constituição Federal e 262 do Regimento Interno desta Corte;
9.3.2. dê ciência desta deliberação aos interessados, alertando-os de que o efeito suspensivo proveniente da interposição de eventuais recursos, caso não providos, não os exime da devolução dos valores indevidamente percebidos após a notificação;
9.3.3. envie a esta Corte de Contas, no prazo de 30 (trinta) dias, por cópia, comprovante de que os interessados tiveram ciência desta deliberação;
9.4. dar ciência desta deliberação aos interessados e ao Comando do Exército.

Análise de ato de concessão de pensão militar.

Segunda Câmara

Comando do Exército.

3. Interessados/Responsáveis:
3.1. Interessados: Dulcileide Goncalves da Cruz (XXX.189.164-XX); Dulcinea Goncalves da Cruz Franco (XXX.526.644-XX); Eduarda Goncalves da Cruz (XXX.197.934-XX); Elizabeth Cristina Goncalves da Cruz (XXX.197.924-XX); Heloisa Carla Goncalves da Cruz (XXX.197.944-XX); Luceilda Goncalves de Lucena Andrade (XXX.150.964-XX); Luciana Ferreira da Silva Cruz (XXX.411.794-XX); Rafaela Goncalves da Cruz (XXX.453.294-XX); Rozangela Goncalves da Cruz (XXX.278.844-XX).

13.1. Ministros presentes: Bruno Dantas (Presidente), Augusto Nardes (Relator), Aroldo Cedraz e Antonio Anastasia.
13.2. Ministro-Substituto presente: Marcos Bemquerer Costa.

AUGUSTO NARDES

Trata-se de atos de concessão de pensão concedidas pelo Comando do Exército. Transcrevo a seguir, com ajustes de forma, a manifestação da Secretaria de Fiscalização de Integridade de Atos e Pagamentos de Pessoal e de Benefícios Sociais - Sefip sobre o ato em análise (peças ??) :
INTRODUÇÃO
Trata-se de ato de pensão militar, submetido, para fins de registro, à apreciação do Tribunal de Contas da União (TCU) , de acordo com o art. 71, inciso III, da Constituição Federal.  O ato foi cadastrado e disponibilizado ao TCU por intermédio do Sistema e-Pessoal, na forma do art. 2º e 4º da Instrução Normativa TCU 78/2018.
O ato desse processo pertence às seguintes unidades:
Unidade emissora: COMANDO DO EXÉRCITO.
Unidade cadastradora:  DIRETORIA DE INATIVOS E PENSIONISTAS.
Subunidade cadastradora: SUC7 - 7ª Região Militar.
EXAME TÉCNICO
Procedimentos aplicados
Os procedimentos para exame, apreciação e registro de atos de pessoal encontram-se estabelecidos na Instrução Normativa TCU 78/2018 e na Resolução TCU 206/2007. Essas normas dispõem que os atos de pessoal disponibilizados por meio do e-Pessoal devem ser submetidos previamente a críticas automatizadas, com base em parâmetros predefinidos.
As críticas das informações cadastradas na etapa de coleta do ato foram elaboradas e validadas levando-se em conta as peculiaridades de cada ato. Os itens verificados nessa etapa são inerentes a dados cadastrais, fundamentos legais, mapa de tempo, ficha financeira, assim como eventuais ocorrências de acumulação. Trata-se de verificações abrangentes, minuciosas e precisas e sem a necessidade de ação humana e, portanto, menos suscetível a falhas. As críticas aplicadas estão discriminadas no sistema, no Menu e-Pessoal, opção "Crítica", que podem ser acessadas mediante concessão de perfil específico a servidores do TCU responsáveis pela análise.
Além das críticas automatizadas, há verificação humana adicional no caso de haver alertas do sistema ou informações não formatadas, como esclarecimentos do gestor ou do controle interno.  
As críticas também consideram os registros do Sistema Integrado de Administração de Recursos Humanos (Siape) . O Siape disponibiliza informações atualizadas sobre as parcelas que integram os proventos, diferentemente, portanto, do e-Pessoal, que informa as parcelas no momento do registro do ato. 
Essa confrontação com o Siape fornece uma visão atual e verdadeira da situação, o que permite descaracterizar irregularidades e inconsistências que, embora constantes do e-Pessoal, já foram corrigidas.
As verificações detectadas no ato encontram-se discriminadas na aba de pendências do ato no sistema e-Pessoal, bem como no espelho do ato contemplado por esta instrução.
Exame das Constatações
Ato: 8396/2017 - Alteração - Interessado: ERALDO GONCALVES DA CRUZ - CPF: XXX.347.214-XX
Beneficiários: LUCIANA FERREIRA DA SILVA CRUZ - CPF: XXX.411.794-XX - Filho (a) ; LUCEILDA GONCALVES DE LUCENA ANDRADE - CPF: XXX.150.964-XX - Filho (a) ; ELIZABETH CRISTINA GONCALVES DA CRUZ - CPF: XXX.197.924-XX - Filho (a) ; HELOISA CARLA GONCALVES DA CRUZ - CPF: XXX.197.944-XX - Filho (a) ; DULCILEIDE GONCALVES DA CRUZ - CPF: XXX.189.164-XX - Filho (a) ; DULCINEA GONCALVES DA CRUZ FRANCO - CPF: XXX.526.644-XX - Filho (a) ; ROZANGELA GONCALVES DA CRUZ - CPF: XXX.278.844-XX - Filho (a) ; EDUARDA GONCALVES DA CRUZ - CPF: XXX.197.934-XX - Filho (a) e RAFAELA GONCALVES DA CRUZ - CPF: XXX.453.294-XX - Filho (a) 
Parecer do Controle Interno: considerar o ato Legal com esclarecimentos. Justificativa:  Esta alteração refere-se à habilitação de RAFAELA GONÇALVES DA CRUZ cuja cota estava em reserva no ato de reversão nº 10003460-08-2016-000031-6 (SISAC) , julgado legal em sessão de 28/06/2016.
Constatações e análises: 
1.1.1. Data da reforma incompatível com o período de vigência do fundamento constitucional/legal da reforma.
Justificativa do Gestor de Pessoal: O INSTITUIDOR FOI REFORMADO NOS TERMOS DO ART 25 'C', 28 'D', 29 E 31§ 2º 'B'DA LEI Nº 4.902, DE 16 DEZ 65, COM DIREITO AOS PROVENTOS CALCULADOS NA BASE DO SOLDO DE 3º SGT, OBSERVADOS OS ART 129, ITEM 2 e 139 ITEM 4, DO DECRETO Nº 728, DE 4 AGO 69.
Análise do Controle Interno: Justificativa do gestor esclarece pendência
Análise da Equipe Técnica: Ilegal
O Gestor justifica a pendência com o seguinte texto: O INSTITUIDOR FOI REFORMADO NOS TERMOS DO ART 25 'C', 28 'D', 29 E 31§ 2º 'B'DA LEI Nº 4.902, DE 16 DEZ 65, COM DIREITO AOS PROVENTOS CALCULADOS NA BASE DO SOLDO DE 3º SGT, OBSERVADOS OS ART 129, ITEM 2 e 139 ITEM 4, DO DECRETO Nº 728, DE 4 AGO 69.
Entende-se que os esclarecimentos elucidam a pendência podem tal ato ser apreciado pela legalidade.
No tocante a beneficiária DULCINEA GONCALVES DA CRUZ FRANCO, 02 vínculos além da pensão em tela, a interessada acumula pensão do INSS desde 10/09/2006 e aposentadoria paga pelo INSS desde 16/03/2002, situação de desacordo com o art. 29 da Lei nº 3765/60, devendo o ato se apreciado pela ilegalidade e ser dado o direita a opção À beneficiária.
No que se refere a acumulação de cargos/proventos públicos, verifica-se que não há acumulação para os demais beneficiários.
1.1.2. Há outro ato na base de mesmo CPF, mesmo órgão e o mesmo tipo, e que ainda não foi apreciado. Ato (s) encontrado (s) no SISAC: SISAC-10003460-08-2015-000377-0 (TCU) .
Justificativa do Gestor de Pessoal: Não há. Verificação efetuada no âmbito do TCU.
Análise do Controle Interno:  Não há. Verificação efetuada no âmbito do TCU.
Análise da Equipe Técnica: Legal
Ato SISAC-10003460-08-2015-000377-0 (TCU) apreciado tacitamente pelo TCU por contar com mais de 05 anos de chegada a esta Corte, obedecendo entendimento do Supremo Tribunal Federal.
1.1.3. O Controle interno emitiu parecer pela legalidade com esclarecimentos.
Justificativa do Gestor de Pessoal: Não há. Verificação efetuada no âmbito do TCU.
Análise do Controle Interno:  Não há. Verificação efetuada no âmbito do TCU.
Análise da Equipe Técnica: Legal
O parecer de legalidade com esclarecimento deve-se a informação que não tem o condão de macular a apreciação do ato.
O quadro resumo de ocorrências e, quando for o caso, o detalhamento da norma legal e da jurisprudência para as inconsistências acima elencadas encontra-se no anexo II dessa instrução. 
Encaminhamento do ato: 
Considerar ILEGAL e recusar registro do ato de Pensão militar de ERALDO GONCALVES DA CRUZ do quadro de pessoal do órgão/entidade COMANDO DO EXÉRCITO, com base nos arts. 71, inciso III, da Constituição Federal, 1º, inciso V, e 39, inciso II, da Lei 8.443/1992 e 260, § 1º, do Regimento Interno. 
Com fulcro no art. 262, caput, do Regimento Interno deste Tribunal, determinar ao órgão/entidade COMANDO DO EXÉRCITO que: 
dê ciência, no prazo de quinze dias, contados da notificação, do inteiro teor desta deliberação ao interessado, alertando-o de que o efeito suspensivo proveniente da interposição de eventuais recursos junto ao TCU não o exime da devolução dos valores percebidos indevidamente, caso o recurso não seja provido.
informe o teor do acórdão que vier a ser prolatado, encaminhando ao TCU, no prazo de trinta dias, comprovante da data de ciência pelo interessado, nos termos do art. 4º, § 3º, da Resolução TCU 170/2004.
apresente ao beneficiário o direito a opção entre os cargos/proventos acumulados ilegalmente com a pensão militar/reforma para tal situação se enquadre no que prescreve o art. 29 de Lei nº 3765/60.
dispense a devolução dos valores indevidamente recebidos de boa-fé até a data da ciência do órgão/entidade COMANDO DO EXÉRCITO, do acórdão que vier a ser proferido, com base no Enunciado 106 da Súmula da Jurisprudência do TCU.
CONCLUSÃO
A abrangência e a profundidade das verificações levadas a efeito fundamentam convicção de que o ato 8396/2017 pode ser apreciado pela ilegalidade, em razão das irregularidades apontadas no item Exame das Constatações desta instrução, que representam afronta à legislação e à jurisprudência de referência
PROPOSTA DE ENCAMINHAMENTO
Ante o exposto, com fundamento no art. 71, inciso III, da Constituição Federal, no art. 1º, inciso V, e art. 39, incisos I e II, da Lei 8.443/1992, no art. 260 do Regimento Interno do Tribunal de Contas da União, propõe-se: 
Considerar ILEGAL e recusar registro do ato de Pensão militar de ERALDO GONCALVES DA CRUZ do quadro de pessoal do órgão/entidade COMANDO DO EXÉRCITO, com base nos arts. 71, inciso III, da Constituição Federal, 1º, inciso V, e 39, inciso II, da Lei 8.443/1992 e 260, § 1º, do Regimento Interno.
Com fulcro no art. 262, caput, do Regimento Interno deste Tribunal, determinar ao órgão/entidade COMANDO DO EXÉRCITO que: 
dispense a devolução dos valores indevidamente recebidos de boa-fé até a data da ciência do órgão/entidade COMANDO DO EXÉRCITO, do acórdão que vier a ser proferido, com base no Enunciado 106 da Súmula da Jurisprudência do TCU.
dê ciência, no prazo de quinze dias, contados da notificação, do inteiro teor desta deliberação ao interessado, alertando-o de que o efeito suspensivo proveniente da interposição de eventuais recursos junto ao TCU não o exime da devolução dos valores percebidos indevidamente, caso o recurso não seja provido.
informe o teor do acórdão que vier a ser prolatado, encaminhando ao TCU, no prazo de trinta dias, comprovante da data de ciência pelo interessado, nos termos do art. 4º, § 3º, da Resolução TCU 170/2004.
apresente ao beneficiário o direito a opção entre os cargos/proventos acumulados ilegalmente com a pensão militar/reforma para tal situação se enquadre no que prescreve o art. 29 de Lei nº 3765/60."
É o relatório.

não há.

Procurador Marinus Eduardo De Vries Marsico.

PESSOAL. PENSÃO MILITAR. ACUMULAÇÃO DE MAIS DE DOIS BENEFÍCIOS. ILEGALIDADE. DETERMINAÇÕES.

PENSÃO MILITAR (PMIL)

Secretaria de Fiscalização de Integridade de Atos e Pagamentos de Pessoal e de Benefícios Sociais (Sefip).

Em exame, ato de pensão militar concedida pelo Comando do Exército.
2.	A Secretaria de Fiscalização de Integridade de Atos e Pagamentos de Pessoal e de Benefícios Sociais (Sefip) , com a anuência do Ministério Público de Contas, se manifestou pela ilegalidade do ato em análise, em razão da acumulação de mais de dois benefícios por parte da beneficiária Dulcinea Goncalves da Cruz Franco.
3.	De fato, a interessada acumula, além da pensão militar ora em análise, pensão por morte do INSS desde 10/09/2006 e aposentadoria pelo INSS desde 16/03/2002.
4.	O art. 29 da Lei 3.765/1960, que dispõe sobre as pensões militares, em sua redação original, assim disciplina a matéria: 
"Art 29. É permitida a acumulação:
a) de duas pensões militares;
b) de uma pensão militar com proventos de disponibilidade, reforma, vencimentos, aposentadoria ou pensão proveniente de um único cargo civil".  (grifos acrescidos) 
5.	Desse modo, diante da acumulação indevida de três benefícios simultaneamente, o ato instituído por Eraldo Goncalves da Cruz deve ser considerado ilegal, com a recusa de seu registro.
       Diante do exposto, voto no sentido de que este Colegiado adote a deliberação que ora submeto a sua apreciação.
TCU, Sala das Sessões Ministro Luciano Brandão Alves de Souza, em 5 de abril de 2022.
Ministro JOÃO AUGUSTO RIBEIRO NARDES 
Relator